臺灣高等法院刑事判決　　　　　　　　95年度上訴字第4520號
上　訴　人
即　被　告　甲○○
上列上訴人因妨害自由案件，不服臺灣板橋地方法院95年度易字
第 175號，中華民國95年10月11日第一審判決（起訴案號：臺灣
板橋地方法院檢察署94年度偵字第6707號），提起上訴，本院判
決如下：
    主  文
上訴駁回。
    事  實
一、甲○○因認丙○○尚積欠債務未還，得悉丙○○於民國93年
    11月23日服刑完畢出監，竟與不詳姓名年籍之成年男子十餘
    人，共同基於妨害自由之犯意聯絡，由該十餘名男子守候在
    臺北縣土城市○○路2 號「臺灣臺北監獄臺北分監（下稱臺
    北分監）」門口，於同日上午10時許，一見到丙○○步出大
    門，即由其中五、六人，一擁而上，以強暴方法，強行拉丙○○上車，而當時丙○○之妻乙○○及其友人陳維崧亦在門
    口待候丙○○出監，故而目睹上情，並立即上前阻止，惟因
    對方人多勢眾仍將丙○○予以架走，並分乘三、四輛車，共
    同載往臺北縣土城市○○路底山區，欲與丙○○商談如何清
    償債務問題，於同日中午12時許，渠等復依甲○○之電話指
    示，將丙○○載抵臺北縣新莊市○○路○段132 號（起訴書
    誤載為134 號）「蔡家福立法委員競選服務處」（下稱蔡家
    福服務處）內，談判債務解決方法，雖丙○○一再堅稱其與
    甲○○之間的債務已清償完畢，並無其他債務關係存在，但
    該等不詳人士並不予採信，仍仗眾人之勢要求丙○○需留在
    現場解決債務，不讓丙○○自由離去，以此非法方法剝奪丙○○行動自由，而甲○○亦到蔡家福服務處以瞭解談判結果
    。嗣乙○○、陳維崧自行返家後，約於同日13時許，接獲丙○○電話通知其人所在地點，渠等二人遂一同趕往蔡家福服
    務處探明原委，迄至同日16時許，丙○○佯稱需上廁所，始
    得以乘隙逃逸，留下乙○○與對方談判債務問題，但仍無結
    果。嗣因丙○○之父親見丙○○及乙○○二人遲遲未歸，而
    於同日16時許，委請范秋月代為打電話報案，警方據報至蔡
    家福服務處處理，並經乙○○當場指認而查獲在場之甲○○
    。
二、案經丙○○及其妻乙○○訴由桃園縣政府警察局龜山分局報
    請臺灣板橋地方法院檢察署檢察官偵查起訴。
    理  由
一、按刑事訴訟法第159 條第1 項雖規定，被告以外之人於審判
    外之言詞或書面陳述，除法律有規定外，不得作為證據。惟
    同法第159 條之5 第1 、2 項已規定，經當事人於審判程序
    　同意作為證據，法院審酌該言詞陳述或書面陳述作成時之
    情況，認為適當者，亦得為證據。當事人、代理人或辯護人
    於法院調查證據時，知有第159 條第1 項不得為證據之情形
    ，而未於言詞辯論終結前聲明異議者，視為有前項之同意（
    指同條第1 項之同意作為證據），此乃第159 條第1 項所容
    許，得作為證據之例外規定之一。經查，本案被告甲○○、
    其辯護人及檢察官於言詞辯論終結前，均未就所調查之證據
    主張有刑事訴訟法第159 條第1 項不得為證據之情形，是本
    案經調查之證據均有證據能力，合先敘明。
二、訊據上訴人即被告甲○○固供承其確實有於93年11月23日中
    午12時30分許，至上開蔡家福服務處與告訴人見面商談債務
    ，而當天在蔡家福服務處確有見到告訴人及其他不詳人士在
    場，現場不詳人士有向告訴人丙○○提及其與告訴人丙○○
    之間的債務問題之事實不諱，惟矢口否認有妨害自由之犯行
    ，並辯稱：因丙○○倒會有積欠伊二會會錢共計新臺幣 192
    萬元，當天伊是接獲電話通知伊至蔡家福服務處，談伊與丙○○間債務之事，但伊並沒有委託他人將丙○○押走以處理
    債務云云。經查：
  (一)上揭事實，業據告訴人丙○○於警詢、偵查及原審審理時指
    證明確（見偵查卷第 8至11頁、第43至45頁、第58至59頁、
    原審卷第96至 104頁），此核與目擊證人乙○○於警詢、偵
    查及原審審理時均一致證述之情節大致相符（見偵查卷第12
    至13頁、第43至45頁、第58至59頁、原審卷第106至112頁）
    ，又目擊證人陳維崧於警詢及偵查中亦為相同之證述（見偵
    查卷第14至15頁、第44頁）。參以證人即報案人范秋月於原
    審審理時證稱：告訴人丙○○出獄當天，伊有聽丙○○之父
    親說他接到乙○○打來電話告稱丙○○被押走，於是伊老闆
    即丙○○的妹妹就叫伊打電話報案等語（見原審卷第90至94
    頁）；又證人丁孟剛於偵查中係證稱：伊因接獲勤務中心通
    報前往蔡家福服務處，據了解報案人是丙○○父親負責的職
    業工會會計小姐，報案事由為擄人勒贖，伊到場時看到已有
    十多名警察在場，伊到場後就對在場人一一核對身分，乙○○在場表示是被告綁架丙○○，但丙○○已離開現場等語（
    見偵查卷第66至67頁），並有臺北縣政府警察局新莊分局中
    港派出所勤務分配表、臺北縣政府警察局勤務指揮中心受理
    各類案件記錄單各 1紙存卷可稽（參見偵查卷第62頁、原審
    卷第42頁）。是以，綜合上開告訴人及證人所述各節研判可
    知，告訴人丙○○係在踏出臺北分監門口不久，尚且來不及
    向其在監獄門口外等候迎接之妻友交待其去向，即遭十餘名
    不詳人士帶上車，衡情告訴人丙○○被帶上車時，其自由意
    志已受到壓抑無誤；且告訴人丙○○被帶往蔡家福服務處係
    遭受上開10餘名男子倚仗眾人之勢限制其行動自由，以致其
    無法自由離去，否則告訴人丙○○之家人焉有需報警處理之
    理？且倘若告訴人丙○○係自願到場與被告商談如何解決債
    務，則告訴人丙○○焉會不敢光明正大地表明要離開現場，
    而需趁隙悄然逃離現場之理？故告訴人丙○○指訴其前往蔡
    家福服務處商談債務問題並非出於其自由意願乙節，難謂無
    憑據，足堪採信。
  (二)被告雖辯稱：伊並不認識當時在場的年輕人，亦未授意要該
  　等年輕人出面替伊談債務云云。惟查證人陳振宗結證稱：伊
    是市民代表會的代表，新莊市○○路 132號是伊的服務處，
    並以該處做為蔡家福競選立委後援會辦事處，伊於93年11月
    23日中午過後，確有在上址服務處看到被告與告訴人二人在
    門口談論欠錢問題約一個多小時，後來被告進去服務處坐，
    有跟伊打招呼，並有告訴伊到場是為了和告訴人談論欠錢的
    事情，而原本與被告談話的那些人，則一直在門口與被告談
    約一個多小時等語（見原審卷第67至75頁），又證人乙○○
    亦證稱：被告確有與上述不詳姓名之人士交談有關債務問題
    等語（見原審卷第111至112頁），顯見被告與上述不詳姓名
    人士並非不認識。再參以證人即里長陳廉誠結證證稱：伊於
    當天有接到丙○○的父親打電話來告稱，丙○○欠被告的錢
    都已經還清了而被告還找人將出監的丙○○帶走，後來丙○○的外甥「阿倫」開車來伊家找伊，說他舅舅丙○○被帶走
    ，因被告與告訴人丙○○之前的債務糾紛是由伊調解的，故
    請伊幫忙到蔡家福服務處將事情講清楚，澄清丙○○欠被告
    錢都已還清，伊約於當天中午到達，有看到約七、八個年輕
    人在場，丙○○當場向伊表示其一出監就被帶到這裡，這些
    人是為了要談他欠被告錢的事情，有一個年輕人拿出收據，
    並說丙○○欠被告錢還沒有還清，那些年輕人稱被告為理事
    長，且有表示是被告要他們過來的，伊把伊曾經幫忙調解被
    告與丙○○間之債務問題並已達成和解之事實告訴他們，後
    來因伊辦公室還有事情，所以就先走，丙○○有表示過想要
    走，但他們好像說債務還有問題，所以不讓丙○○走等情甚
    詳（見原審卷第131至140頁），是以，倘若被告與上述10多
    名不詳姓名人士均不相識，衡情該等不詳姓名人士焉有無緣
    無故將告訴人丙○○從臺北分監門口帶走，並主動向告訴人
    追討其積欠被告之債款之理？此已與事理相違悖，被告前揭
    所辯，顯係臨訟避就卸責之詞，並無可採。
  (三)至於辯護人聲請傳喚製作告訴人丙○○警詢筆錄之警員宋日
    全，以查明本案為何非由犯罪行為地或被告及告訴人住所地
    所轄警察局而係由桃園縣政府警察局龜山分局移送臺灣板橋
    地方法院檢察署檢察官偵辦乙事，然本案究係由何司法警察
    機關偵查犯罪，與本案被告是否成立犯罪並無關聯，核無調
    查之必要；辯護人另認為蔡家福服務處之競選總幹事，可能
    目擊告訴人於蔡家福服務處之實際狀況，然辯護人既未陳報
    姓名，亦未能確認該名總幹事是否確實親身見聞上情，自亦
    無從傳喚其到庭作證，附此陳明。
  (四)綜上各節所述，相互勾稽，本案事證已臻明確，被告上開犯
    行堪以認定。
三、刑法修正後本案法律適用之說明：
    按法律變更之比較適用，比較時應就罪刑有關之共犯、未遂
    犯、想像競合犯、牽連犯、連續犯、結合犯，以及累犯加重
    、自首減輕暨其他法定加減（如身分加減）與加減例等一切
    情形，綜其全部罪刑之結果而為比較；且就比較之結果，須
    為整體之適用，不能割裂分別適用各該有利於行為人之法律
    ，此即法律變更之比較適用所應遵守之「罪刑綜合比較原則
    」及「擇用整體性原則」（參照最高法院24年上字第4634號
    判例、同院27年上字第2615號判例，及最高法院95年第八次
    刑事庭會議決議）。刑法第28條、第33條、第41條等規定均
    業經修正，於94年2月2日經總統公布，並自95年7月1日起施
    行（以下簡稱新刑法，修正前刑法簡稱舊刑法），茲說明本
    案新舊刑法適用情形如下：
  (一)舊刑法第28條係規定：「二人以上共同實施犯罪之行為者，
    皆為正犯」，修正後則將成立共同正犯之標準，由共同正犯
    之共同「實施」犯罪，改為共同「實行」犯罪，修正理由係
    認「實施」一詞，在實務上向來認為涵蓋陰謀、預備、著手
    、實行等概念在內，惟基於近代刑法個人責任原則及法治國
    人權保障之思想，上開實務見解應有所修正，不應承認「陰
    謀共同正犯」及「預備共同正犯」為共同正犯之參與類型，
    然無礙於「共謀共同正犯」之成立。是修正後之共同正犯之
    可罰性要件之範圍業已限縮，乃屬行為可罰性要件之變更，
    自應比較新舊法。本件被告無論依修正前後規定，均構成共
    同正犯，是此部分修正對被告言之，並無有利或不利之區別
    。
  (二)關於罰金刑，刑法分則編各罪所定罰金刑之貨幣單位原為銀
    元，舊刑法第33條第5款規定：「罰金：1元（銀元）以上。
    」，而依罰金罰鍰提高標準條例規定，就72年 6月26日前修
    正之刑法部分條文罰金數額提高 2至10倍，其後修正者則不
    提高倍數，並依現行法規所定貨幣單位折算新臺幣條例規定
    ，以銀元1元折算新臺幣3元。而新刑法第33條第 5款規定：
    「罰金：新臺幣1000元以上，以百元計算之。」，新刑法第
    33條第 5款所定罰金貨幣單位經修正為新臺幣後，刑法分則
    各罪所定罰金刑之貨幣單位亦應配合修正為新臺幣，為使刑
    法分則編各罪所定罰金之最高數額與刑法修正前趨於一致，
    乃增訂刑法施行法第1條之1：「中華民國94年1月7日刑法修
    正施行後，刑法分則編所定罰金之貨幣單位為新臺幣。94年
    1月7日刑法修正時，刑法分則編未修正之條文定有罰金者，
    自94年1月7日刑法修正施行後，就其所定數額提高為30倍。
    但72年 6月26日至94年1月7日新增或修正之條文，就其所定
    數額提高為 3倍。」。從而，刑法分則編各罪所定罰金刑之
    最高數額，於上開規定修正後並無不同，惟新刑法第33條第
    5 款所定罰金刑最低數額，較之修正前提高，自以舊刑法第
    33條第5款規定有利於被告。
  (三)舊刑法第41條第 1項前段規定：「犯最重本刑為五年以下有
    期徒刑以下之刑之罪，而受六個月以下有期徒刑或拘役之宣
    告，因身體、教育、職業、家庭之關係或其他正當事由，執
    行顯有困難者，得以一元以上三元以下折算一日，易科罰金
    。」，而被告行為時之易科罰金折算標準，依95年7月1日修
    正條文施行前罰金罰鍰提高標準條例第 2條前段之規定（該
    條業經總統於95年 5月17日公布刪除，並自95年7月1日失效
    ），就其原定數額提高為100倍折算1日，則被告行為時之易
    科罰金折算標準，應以銀元100元至300元折算 1日，經折算
    為新臺幣後，係以新臺幣300元至900元折算為 1日；惟新刑
    法第41條第 1項前段則規定：「犯最重本刑為五年以下有期
    徒刑以下之刑之罪，而受六個月以下有期徒刑或拘役之宣告
    者，得以新臺幣一千元、二千元或三千元折算一日，易科罰
    金。」，則比較修正前後之易科罰金折算標準，應以舊刑法
    第41條第1項前段規定較有利於被告。
  (四)經綜合前述各項罪刑法律變更，整體為「從舊從輕」之比較
    結果，均係適用被告行為時即舊刑法之規定，較有利於被告
    。
四、按刑法第302條第1項及第304條第1項之罪，其所保護之法益
    均為被害人之自由，而私行拘禁，即不外以強暴、脅迫為手
    段，其罪質本屬相同，惟第302條第1項之法定刑，既較第30
    4條第1項為重，則以私行拘禁之方法妨害人自由，縱其目的
    在使人行無義務之事，或妨害人行使權利，仍應逕依第 302
    條第 1項論罪，並無適用第304條第1項之餘地（最高法院29
    年上字第3757號判例可參）。核被告夥同不詳姓名人士，以
    強暴方法，強行拉告訴人丙○○上車載至蔡家福服務處，並
    仗恃著人多勢眾之方式，使告訴人丙○○之自由意志受到壓
    抑，迫於形勢而留在現場商討債務問題，以此非法方法剝奪
    告訴人丙○○之行動自由，所為係犯刑法第302條第1項之罪
    。公訴人認被告係犯刑法第304條第1項之強制罪，尚有未洽
    ，起訴所適用之法條應予變更。被告與不詳姓名年籍之成年
    男子10餘人間，就上開罪名，有犯意聯絡及行為分擔，為共
    同正犯。
五、原審以被告犯罪事證明確，適用刑法第2條第1項前段、第30
    2條第1項、修正前刑法第28條、第41條第 1項前段，罰金罰
    鍰提高標準條例第1條前段、修正前第2條等規定，並審酌被
    告犯罪之目的係為追索債款、以上開非法方法，剝奪被害人
    行動自由約有 6個多小時，對被害人所生危害程度、其犯罪
    後矢口否認犯行未具悔意之態度等一切情狀，量處有期徒刑
    5 月，併諭知如易科罰金，以銀元300元折算1日之折算標準
    。經核其認事用法，俱無違誤，量刑亦屬適當，被告上訴意
    旨略以：告訴人丙○○積欠多人會款，不知何人押怎走他云
    云，為無理由，應予駁回。
據上論斷，應依刑事訴訟法第368條，判決如主文。
本案經檢察官王壬貴到庭執行職務。
中　　華　　民　　國　　96　　年　　1 　　月　　23　　日
　　　　　　　　　刑事第一庭審判長法　官  蔡  長  溪
　　　　　　　　　　　　　　　    法　官  林  俊  益
　　　　　　　 　 　　　　　　　　法　官  陳  春  秋
以上正本證明與原本無異。
如不服本判決，應於收受送達後十日內向本院提出上訴書狀，其
未敘述上訴之理由者並得於提起上訴後十日內向本院補提理由書
（均須按他造當事人之人數附繕本）。
                                  書記官  李  家  敏
中　　華　　民　　國　　96　　年　　1 　　月　　26　　日
附錄：本案論罪科刑法條全文
刑法第三百零二條第一項：
私行拘禁或以其他方法，剝奪人之行動自由者，處五年以下有期
徒刑、拘役或三百元以下罰金。
